【裁判字號】    90,簡上,186
【裁判日期】    901225
【裁判案由】    給付會款
【裁判全文】
臺灣臺南地方法院民事判決  九十年度簡上字一八六號
    上  訴  人  甲○○
    被上訴人    乙○○
右當事人間請求給付會款事件，上訴人對於中華民國九十年七月十二日本院臺南簡易
庭九十年度南簡字第五八三號第一審判決提起上訴，本院判決如左：
    主  文
上訴駁回。
第二審訴訟費用由上訴人負擔。
    事  實
甲、上訴人方面：
    一、聲明：求為判決：(一)原判決廢棄。(二)駁回被上訴人在第一審簡易之訴。
    二、陳述：除與原判決記載相同者，茲引用之外，補稱：
        （一）被上訴人從一開始即有預謀並計算好本金加利息之收取，正謀合死會
              之金額，並編出理由，要上訴人為使被上訴人信任，先預付本票，上
              訴人所開之本票面額新台幣（下同）一萬二千元，其中一萬元係付會
              款，另二千元係支付借款二萬元之利息，故上訴人開出二十張本票，
              並等收取會款時被上訴人再返還全部本票。
        （二）上訴人民國八十九年十一月初，應被上訴人送貨之請求，送銀紙金到
              被上訴人家中，被上訴人熱情款待，並告之上訴人將開一互助會，上
              訴人雖很缺錢想跟一會，但無力付會首會款一萬二千元，被上訴人誘
              之願付上訴人八千元於借上訴人二萬元，以後每月付一萬二千元，至
              收取會款時（第九會排定由上訴人收會），再還其二萬元，但有一條
              件需將本票先開給被上訴人保管，上訴人不疑有詐，即答應，事後回
              想萬般後悔，才知二萬元利息高達一萬四千元。
        （三）被上訴人正常收取三會後，第四次就提早於五日前就催收會款，且惡
              形惡狀，並二次出動如「兄弟」般聲稱為討債公司員工，出言不遜。
              被上訴人口口聲聲講上訴人收取會款，除本票是被上訴人利用不法手
              段取得之外，根本無法提出更有利之證明，且被上訴人既說上訴人收
              取第一會全部會款，但存證信函又指為第二會之所收取金額二十萬二
              千元，其所言前後矛盾。
        （四）被上訴人聲請訊問之證人鄭陳春霞、陳吳鑾與上訴人只有數面之緣
              ，上訴人第一次會時，已開出三張支票及本票全付給被上訴人，二名
              證人何時看過上訴人支付支票換本票，且證人鄭陳春霞信口開河上訴
              人向其借貸十萬元，又寫會還其十萬元，上訴人與二名證人並無深，
              交那會借款十萬元給上訴人。
    三、證據：援用第一審所提證據。
乙、被上訴人方面：
    一、聲明：求為判決：駁回上訴。
    二、陳述：除與原判決記載相同者，茲引用之外，補稱：
        系爭互助會之第一會八十九年十一月收會，本係由會首即被上訴人收取，因
        上訴人缺錢，乃讓上訴人先收取，伊有告訴其他會員，但因為會首還是伊，
        上訴人是會員之身分，所以第一會之會款金額二十萬二千元。
    三、證據：除援用第一審所提證據外，補聲請訊問證人鄭陳春霞、陳吳鑾。
    理  由
一、本件被上訴人起訴主張：上訴人於八十九年十一月五日參加被上訴人所召集之民
    間互助會，會期自八十九年十一月起至九十一年七月止，共二十一會，每會一萬
    元死會應繳一萬二千元，每月五日開標，約定應於開標日後三日內給付會款（下
    稱系爭合會），嗣上訴人於首會即八十九年十一月收取會款，共得款二十萬二千
    元，並自八十九年十二月起應按月給付死會會款一萬二千元，上訴人並簽發面額
    一萬二千元之本票二十張用以繳付死會會款，詎上訴人自九十年三月起即拒絕給
    付死會會款，屢催未果，爰依合會關係及民法第七百零九條之九之規定，求命為
    上訴人給付九十年四月至六月會款共計三萬六千元（九十年三月份會款已聲請本
    票裁定），以及自九十年七月八日起至九十一年七月八日止，按月給付一萬二千
    元之判決等情。上訴人則以：伊確有參加被上訴人所召集之系爭合會，但伊尚未
    得標，尚為活會，伊簽發本票係因向被上訴人借款二萬元，是以本票面額一萬二
    千元，其中一萬元作為預先支付活會會款之用，二千元為借款二萬元之利息，伊
    自九十年三月起拒付會款係因被上訴人於三月一日即請求伊給付，不願給付等語
    ，資為抗辯。
二、查被上訴人主張：上訴人於八十九年十一月五日參加被上訴人所召集之民間互助
    會，會期自八十九年十一月起至九十一年七月止，共二十一會，每會一萬元死會
    應繳一萬二千元，上訴人並於八十九年十一月簽發面額一萬二千元之本票二十張
    予被上訴人，且已按月繳納八十九年十二月、九十年一月及二月之會款共三萬六
    千元，詎自九十年三月起即未給付會款之事實，業據提出互助會會單一紙、本票
    裁定一紙及本票十六張為證，並為上訴人所不爭執，堪認被上訴人此部份之主張
    為真實。上訴人雖抗辯：伊尚未得標，尚為活會，伊簽發本票係因向被上訴人借
    款二萬元，是以本票面額一萬二千元，其中一萬元作為預先支付活會會款之用，
    二千元為借款二萬元之利息云云。是本件應審酌者在於上訴人是否已收取系爭合
    會金，而有給付已得標會款之義務。
三、按稱合會者，謂由會首邀集二人以上為會員，互約交付會款及標取合會金之契約
    ，民法第七百零九條之一定有明文。又按合會為民間經濟互助之組織，其標會之
    方法及首期合會金不經投標，由會首取得，民法第七百零九條之五、之六固有規
    定，然契約自由原則，自可另行約定其得標次序及方法，是以民間現行習慣，亦
    有採坐次輪收，即收會款之次序預先排定，按期輪收，或議定，透過會員討論決
    定得標者，或以抽等方法定其得標人，又合會之基礎，係建立在會首之信用與
    會員間彼此之誠信上，且為期合會正常運作及維持其穩定性，是以民間習慣，基
    於保障未得標會員之權益及穩定合會之安全性，乃常有約定得標會員須先簽發到
    期日為嗣後各期應給付會款之本票，交付予會首，作為將來給付死會會款之擔保
    ，並於逐期交付會款時，即取回到期日為該期之本票之慣例。經查被上訴人主張
    ：上訴人於首會即八十九年十一月收取會款，共得款二十萬二千元，並自八十九
    年十二月起應按月給付死會會款一萬二千元，上訴人並簽發面額一萬二千元之本
    票二十張用以繳付死會會款之事實，業據提出互助會會單一紙、本票裁定一紙及
    本票十六張為證，並經證人鄭陳春霞結證稱：「我知道首會是上訴人收的，因為
    上訴人開一張十萬元的票給我，票已到期，我知道他經濟困難，沒有將票軋進銀
    行，因為當時被上訴人願意為上訴人起會，首會八十九年十一月五日，被上訴人
    就把首會會款二十萬二千元交給上訴人，隔三天上訴人就清償十萬元，我就將票
    還他。」；證人陳吳鑾亦結證：「伊有參加被上訴人之合會，伊曾經看過上訴
    人去找被上訴人交會錢，換回本票。」（均見本院九十年十月十七日準備程序筆
    錄），按上訴人亦自承與上開證人素無深交亦無怨隙，且證人鄭陳春霞所陳上訴
    人已清償對其債務乙節，乃有利於上訴人之陳述，苟無其事，應無設詞虛構之理
    ，是前揭證言堪以採信。又參以上訴人對於簽發上開二十紙本票交付予被上訴人
    乙節亦不爭執，經核系爭合會會單上記載「活會新台幣一萬元整，死會一萬二千
    元整」，而上訴人簽發予被上訴人之本票之面額均為一萬二千元，且票載日發票
    日及到期亦自八十九年十二月六日起，依應給付會款之各期逐月簽發，顯見上開
    本票係用以支付死會會員應繳交之金額，則衡之前述合會之會員通常於標得會款
    後始簽發本票作為清償死會會款之用，尚未標得會款之活會會員簽發本票作為預
    先支付活會會款者實屬罕見等情，足證上訴人應為死會會員甚明。雖上訴人堅稱
    ：伊簽發本票係因向被上訴人借款二萬元，是以本票面額一萬二千元，其中一萬
    元作為預先支付活會會款之用，二千元為借款二萬元之利息云云，然上訴人既又
    自承：兩造之二萬元借款約定於伊第九會收會款時返還等語在卷，則上開二萬元
    借款既已約明於上訴人第九會（即九十年七月）收會款時返還，當月上訴人自無
    須支付該期之會款一萬元及利息二千元，何以上訴人簽發交付之本票仍含有到期
    日九十年七月六日（收會當月）及金額一萬二千元之本票？且本金二萬元，每月
    利息須支付二千元，顯已不合常情，復與系爭合會之死會利息二千元又不謀而合
    ，益徵上訴人前揭辯解，與事實有違，不足採信。
四、雖上訴人又抗辯：伊係排定在第九會收會款，是伊尚未得標，仍為活會云云。查
    系爭合會固係採坐次輪收，會首及會員均預先排定輪收次序，然經核系爭合會之
    會單備註欄所記載，首會（八十九年十一月）由排定之第九會者即上訴人收取，
    第二會（八十九年十二月）由排定之第二會者收取，第三會（九十年一月）則由
    排定之第十四會者收取，第四會（九十年二月）由排定之第三會者收取，第五會
    （九十年三月）由排定之第十五會收取，．．．．．．，此觀上開會單備註欄記
    載至明，準此可見系爭合會雖嗣後並未依預定排序收會，但本於上述契約自由原
    則，透過會員間之同意，另行議定收會次序，亦無不可，此亦有參加系爭合會之
    會員所出具之連署同意書附於原審卷可稽，是被上訴人所稱：系爭互助會之第一
    會八十九年十一月收會，本係由會首即被上訴人收取，因上訴人缺錢，乃讓上訴
    人先收取，伊有告訴其他會員等情為真實可採。又查被上訴人僅係將收取首會合
    會金之次序由上訴人優先行使，並為其他會員所不爭執，至於被上訴人為系爭合
    會之會首身分並未隨同讓與或變更，則上訴人本於會員之身分所收取之首會合會
    金總額為二十萬二千元，自無不合，上訴人所辯：伊若收取首會會款金額不應是
    二十萬二千元云云，並非可取。
五、綜上所述，本件被上訴人主張上訴人於八十九年十一月即收取第一會會款二十萬
    二千元，而為死會會員等情為可採，上訴人所辯均為無可取。從而，被上訴人依
    合會之法律關係，請求上訴人給付上訴人給付九十年四月至六月會款共計三萬六
    千元，及自九十年七月八日起至九十一年七月八日止，按月給付一萬二千元，為
    有理由，應予准許。又本於合會有所請求而涉訟所為之敗訴判決，應依職權宣告
    假執行，民事訴訟法第三百八十九條第一項第三款定有明文。是則原審判命上訴
    人如數給付，並依職權宣告假執行，於法並無違誤。上訴意旨指摘原判決不當，
    求予廢棄改判，為無理由，應予駁回其上訴。
六、結論：本件上訴為無理由，依民事訴訟法第四百三十六條之一第三項、第四百四
    十九條第一項、第七十八條，判決如主文。
中      華      民      國    九十      年    十二    月    二十五      日
                              臺灣臺南地方法院民事第二庭
~B審判長法  官    蔡美美
~B      法  官    洪碧雀
~B      法  官    王慧娟
右正本證明與原本無異
本件不得上訴
中      華      民      國    九十      年    十二    月    二十五      日
~B法院書記官    黃玉真


司法院資訊處製作；財團法人民間司法改革基金會備份。
